【裁判字號】    99,易,1299
【裁判日期】    991012
【裁判案由】    詐欺
【裁判全文】
臺灣高雄地方法院刑事判決              99年度易字第1299號
公  訴  人  臺灣高雄地方法院檢察署檢察官
被      告  甲○○
上列被告因詐欺案件，經檢察官提起公訴（99年度偵緝字第742
號），本院判決如下：
    主  文
甲○○幫助犯詐欺取財罪，處有期徒刑參月，如易科罰金，以新
臺幣壹仟元折算壹日。
    事  實
一、甲○○可預見將所有金融機構帳戶存摺、提款卡、提款密碼
    、印章提供他人使用，恐被利用作為人頭帳戶，供被詐欺之
    人匯款之用，竟仍基於幫助他人詐欺取財之未必故意，於民
    國98年4 月間之某時，在不詳地點，將其所申辦之臺灣銀行
    股份有限公司（下稱臺灣銀行）鳳山分行帳號000000000000
    號帳戶之存摺、印章、提款卡及密碼等（下稱帳戶資料），
    提供予年籍姓名不詳之成年人所組成之詐欺犯罪集團使用。
    嗣該詐騙集團成員基於意圖為自己不法所有之詐欺犯意，於
    98年4 月15日撥打電話向乙○○佯稱：乙○○資料外洩，遭
    人冒用涉嫌詐欺，須依指示將存款匯入指定帳戶云云，致乙
    ○○陷於錯誤，而於98年4 月15日（起訴書誤載為98年4 月
    25日）11時49分，將現金新臺幣（下同) 100,000 元存入甲
    ○○上開帳戶內，並隨即於當日遭提領一空。嗣乙○○發覺
    有異，報警處理，經警循線查悉上情。
二、案經高雄縣政府警察局移請臺灣高雄地方法院檢察署檢察官
    偵查起訴。
    理  由
壹、證據能力部分：
    按被告以外之人於審判外之陳述，雖不符刑事訴訟法第159
    條之1 至第159 條之4 之規定，而經當事人於審判程序同意
    作為證據，法院審酌該言詞陳述或書面陳述作成時之情況，
    認為適當者，亦得為證據，當事人或辯護人於法院調查證據
    時，知有第159 條第1 項不得為證據之情形，而未於言詞辯
    論終結前聲明異議者，視為有前項之同意，刑事訴訟法第15
    9 條之5 定有明文。查本件如後所述被告以外之人於審判外
    之言詞及書面陳述，雖不符刑事訴訟法第159 條之1 至第15
    9 條之4 之規定，惟被告甲○○未於言詞辯論終結前聲明異
    議者，經本院審酌該等證據作成時之情況，亦認為適當，是
    依照上揭法條意旨說明，均認有證據能力。
貳、實體部分
一、訊據被告甲○○固坦承申領本件帳戶資料之事實，惟矢口否
    認有何幫助詐欺犯行，辯稱：伊並未將本件帳戶資料交予他
    人，伊係在98年5 月22日至98年6 月1 日間因搬家遺失上揭
    帳戶資料云云。惟查：
（一）被害人乙○○於上揭時、地，因受詐騙集團成員行騙而陷
      於錯誤，依照指示將100,000 元匯至被告所有之上開臺灣
      銀行鳳山分行帳戶之事實，為被告所不爭執，並據證人即
      被害人乙○○於警詢證述屬實（見警卷第18頁、第19頁）
      ，復有臺灣銀行98年4 月15日無摺存入憑條存根、臺灣銀
      行鳳山分行99年7 月14日鳳山營密字第09950018261 號函
      暨所附上揭帳戶存摺存款歷史明細查詢各1 份附卷可稽（
      本院卷第12頁、第13頁；警卷第20頁），是被害人乙○○
      遭人詐欺取財之事實，堪可認定。
（二）又被告雖辯稱：伊係在98年5 月22日至98年6 月1 日間因
      搬家遺失上揭帳戶資料云云，然查，上揭帳戶資料係於98
      年4 月15日詐欺集團利用訛詐被害人上揭金額，並隨即於
      當日遭提領一空乙情，已如前述，是該帳戶資料應係於98
      年4 月15日前即在該詐欺集團持有中，始為合理，要無於
      98年5 月22日至98年6 月1 日間遺失之可能；再者，被告
      另供稱：其搬家時除遺失上揭帳戶資料外，還一起遺失其
      母沈白梅所申領之中華郵政股份有限公司（下稱中華郵政
      ）鳳山郵局帳號00000000000000號之帳戶資料（下稱沈白
      梅帳戶資料）云云（見本院卷20、21、43、44頁），然查
      ，該沈白梅帳戶資料係被告用於轉匯國泰人壽款項乙節，
      為被告所自承（見本院卷第48頁），再參以中華郵政鳳山
      郵局99年8 月10日鳳營字第0990003677號函所附上揭沈白
      梅帳戶客戶歷史交易清單1 份（見本院卷第28頁、第34頁
      ），可知該帳戶分別於98年6 月3 日、98年6 月9 日尚有
      「現金存款」、「國泰人壽；提款」之交易紀錄，是該沈
      白梅帳戶資料顯然亦不可能在98年5 月22日至98年6 月1
      日間遺失；再查，被告先於本院審理時供稱：其於搬家時
      尚有看見本件帳戶資料及沈白梅帳戶資料云云（見本院卷
      第20頁），復另於本院審理供稱：在搬家時未注意到該2
      帳戶資料云云（見本院卷第48頁），其供詞亦前後不一；
      是據上，其辯詞除有違常情並與事實不合外，亦前後不一
      ，則是否可信，實非無疑。
（三）再查，被告另辯稱：其因怕忘記，將提款卡密碼記載於該
      帳戶存摺上云云，然按金融帳戶資料事關個人財產權益之
      保障，存摺、提款卡、密碼等物之專屬性質均甚高，若落
      入不明人士手中，極易被利用為取贓之犯罪工具，一般人
      均有妥為保管以防止他人任意使用之認識，又以常情而論
      ，一般稍有社會歷練、經驗之人均知存摺應與其金融卡、
      密碼、印章、分別保存，以免徒增帳戶款項遭人持金融卡
      盜領款項；而被告為高職畢業，有多項工作經驗等情，為
      被告於本院審理時供陳明確（見本院卷第49頁），其顯為
      具有一般智識之成年人，對於上情應有所認識，其竟輕忽
      將提款卡密碼抄寫於存摺上，即與一般常情相悖，況查，
      上揭提款卡之密碼係為其生日即「610225」或「747474」
      乙節，業經被告供陳屬實在卷（見臺灣高雄地方法院檢察
      署99年度偵緝字第742 號卷〈下稱偵卷〉第21頁），對被
      告而言，該密碼應甚為容易記憶，並無忘記該密碼之可能
      ，則其豈有另有將密碼記載於帳戶，而增加密碼遭人探知
      危險之必要，是其上揭辯稱，顯係推諉卸責之詞，並不足
      採。
（四）復從實施詐欺之人角度審酌，其既知利用他人之帳戶掩飾
      犯罪所得，應非愚昧之人，當知社會上一般正常之人，如
      帳戶存摺、印鑑章、提款卡、提款密碼遺失或遭竊，為防
      止拾得或竊得之人盜領其存款或做為不法使用，而徒增訟
      累，必於發現後立即報警或向金融機構辦理掛失止付，在
      此情形下，如仍以該帳戶作為犯罪工具，則在其向他人詐
      欺，致使被害人將款項匯入該帳戶後，極有可能因帳戶所
      有人掛失止付而無法提領，則其大費周章從事於犯罪之行
      為，甘冒犯罪後遭追訴、處罰之風險，卻只能平白無故替
      原帳戶所有人匯入金錢，而無法得償犯罪之目的，此等損
      人不利己之舉，又豈是聰明狡詐之罪犯所會犯之錯誤，換
      言之，從事此等財產犯罪之不法份子，若非確知該帳戶所
      有人不會去報警或掛失止付，以確定其等能自由使用該帳
      戶提款、轉帳，則其等應不至於以該帳戶從事於財產犯罪
      ，則參之被害人乙○○於98年4 月15日因遭詐騙而匯款10
      0,000 元於本件帳戶內之事實，詐騙成員顯然確定被告並
      不會報案或掛失該帳戶，再佐以被告並未就該帳戶資料遺
      失一事報警處理或掛失乙節；則綜上，客觀上當可合理推
      斷被告確有提供上開帳戶資料予詐欺取財集團成員，而供
      詐欺犯罪集團持向被害人詐取財物之情無訛。
（五）再者，在金融機構開設帳戶、請領存摺及提款卡，係針對
      個人身分之社會信用而予以資金流通，具有強烈之屬人性
      格，而金融帳戶作為個人理財工具，申請開設並無任何特
      殊之限制，一般民眾皆得以存入最低開戶金額之方式申請
      取得，且同一人均得在不同之金融機構申請數個存款帳戶
      使用，乃眾所週知之事實，苟見有不詳人士向他人蒐集金
      融帳戶使用，自屬可疑。況且近年來社會上各式詐財手段
      迭有所聞，被告對此應無不知之理。從而本件被告對於擅
      將上開帳戶資料交予某不詳成年人，極可能遭濫用於對不
      特定人訛詐財物，並使偵查機關不易循線偵查一節，應有
      所預見而仍為之，主觀上顯有容認上揭犯罪事實發生之意
      欲，故被告確有幫助該詐欺犯罪集團成員利用上開帳戶實
      施詐欺取財犯行之不確定故意甚明。又按刑法上之幫助犯
      ，係指以幫助之意思，對於正犯資以助力，而未參與實施
      犯罪之行為者而言，如就構成犯罪事實之一部，已參與實
      施即屬共同正犯（最高法院49年度臺上字第77號判例可資
      參照）；是依被害人乙○○所述遭某不詳人士詐欺過程觀
      之，對方均係藉由電話交談方式與之聯絡，彼此未曾謀面
      ，然查無其他證據足資證明被告確有參與此一詐欺犯行，
      又依卷內諸般事證，僅堪證明實際對被害人施以詐騙金錢
      之行為者，為該不詳人士，被告則係單純將上開帳戶資料
      交付他人作為受騙者匯入款項之用，核其性質，應屬詐欺
      取財構成要件以外之協助行為，當認係基於幫助之犯意而
      為詐欺構成要件以外之行為，方屬適法。
（六）綜上所述，被告雖始終否認有何幫助詐欺取財犯行，然揆
      諸上開說明，及本院審酌卷載各項證據交互判斷，堪認被
      告確有交付上開帳戶資料予詐欺犯罪集團成員，供詐欺犯
      罪集團持之以上述方式訛詐被害人乙○○等情，至為明灼
      。職是，被告辯解不足採信，本件事證明確，其犯行洵堪
      認定。
二、核被告所為，係犯刑法第30條第1 項、第339 條第1 項之幫
    助詐欺取財罪。被告係幫助犯，衡諸其犯罪情節，爰依刑法
    第30條第2 項規定，按正犯之刑減輕之。爰審酌被告既知詐
    騙行為猖獗，仍提供其帳戶資料予犯罪成員使用，除使詐騙
    集團便於詐騙被害人外，並造成國家查緝犯罪之困難，嚴重
    破壞社會治安及金融秩序，所為實不足取，犯後又否認犯行
    ，毫無悔意，態度不佳，暨其犯罪動機、目的、生活狀況、
    犯罪所生之損害等一切具體情狀，量處如主文所示之刑，並
    考量其經濟能力、學歷等（見被告警詢筆錄受詢問人欄；偵
    卷第5頁），諭知易科罰金之折算標準。
參、退併辦部分
一、臺灣嘉義地方法院檢察署檢察官（99年度偵字第2055號）移
    送併辦意旨略以：被告應可預見金融帳戶提供他人使用，可
    供他人以該帳戶做為恐嚇取財或其他不法行為之人頭帳戶使
    用，將幫助他人實施恐嚇取財行為，竟仍基於縱有人以其提
    供之金融帳戶實施恐嚇取財犯罪亦不違背其本意之幫助故意
    ，於98年8 月25日前某日，在不詳地點，將其母沈白梅帳戶
    資料交予某年籍、姓名不詳之人使用，而幫助該人及所屬集
    團為恐嚇取財之犯行。嗣有年籍姓名不詳之人意圖為自己不
    法之所有，於98年8 月27日某時，在不詳地點，以不詳方式
    捕獲黃進財所有之賽鴿後，於同日11時許，以電話向被害人
    黃進財恫稱：「若不依指示匯款至指定帳戶，即將賽鴿宰殺
    」云云，致被害人黃進財因恐其賽鴿將遭不測而心生畏懼，
    旋即依其指示匯款4,600 元至上開帳戶內後，其等所有之賽
    鴿始經釋放；因認被告所為涉犯刑法第30條第1 項、第346
    條第1 項之幫助恐嚇取財罪嫌，而該被告所涉幫助恐嚇取財
    罪嫌，與上開案件皆係提供金融帳戶予他人使用，具有想像
    競合犯之關係，屬於裁判上一罪，為法律上之同一案件，應
    併由本院審理等語。
二、按案經起訴後，檢察官認有裁判上一罪關係之他部分事實，
    函請併辦，此項公函非屬訴訟上之請求，目的僅在促使法院
    之注意，法院如果併同審判，固係審判不可分法則之適用所
    使然，如認不成立犯罪或無裁判上一罪關係，自不能併予裁
    判（最高法院92年度臺上字第3276號判決參照）。經查，該
    沈白梅帳戶係被告用於轉匯國泰人壽款項，而該帳戶於98年
    6 月3 日、98年6 月9 日尚有國泰人壽款項之存提交易紀錄
    乙節，已於前述，則顯見該帳戶於98年6 月間尚在被告持用
    中，而本件帳戶資料係於98年4 月15日即遭詐欺集團用於詐
    騙，據此，可推知該沈白梅帳戶資料與本件帳戶資料並非同
    時交予他人使用，此由該沈白梅帳戶資料遲至98年8 月27日
    始遭他人用於恐嚇取財，益足證明。故難認被告上開經檢察
    官併辦之犯嫌部分與上開有罪部分之犯行間有想像競合犯之
    關係，亦難認與本案有何裁判上或實質上一罪之情形，故本
    院就移送併辦之事實無從併予審判，自應退由檢察官另為處
    理，附此敘明。
據上論斷，應依刑事訴訟法第299 條第1 項前段，刑法第30條第
1 項前段、第2 項、第339 條第1 項、第41條第1 項前段，刑法
施行法第1 條之1 ，判決如主文。
本案經檢察官張媛舒到庭執行職務。
中    華    民    國    99    年    10    月    12    日
                  刑事第十三庭  審判長法  官  黃蕙芳
                                      法  官  陳筱雯
                                      法  官  王參和
以上正本證明與原本無異。
如不服本判決應於收受本判決後10日內向本院提出上訴書狀，並
應敘述具體理由，如未敘述上訴理由者，應於上訴期間屆滿後20
日內補提理由書狀於本院（均須按他造當事人之人數附繕本）「
切勿逕送上級法院」。
中    華    民    國    99    年    10    月    12    日
                                      書記官  葉祝君
附錄本判決論罪科刑法條：
中華民國刑法第339條
意圖為自己或第三人不法之所有，以詐術使人將本人或第三人之
物交付者，處5 年以下有期徒刑、拘役或科或併科1 千元以下罰
金。
以前項方法得財產上不法之利益或使第三人得之者，亦同。
前二項之未遂犯罰之。

司法院資訊處製作；財團法人民間司法改革基金會備份。
